【裁判字號】    90,台上,1424
【裁判日期】    900817
【裁判案由】    給付土地買賣分配價款等
【裁判全文】
最高法院民事判決                                九十年度台上字第一四二四號
    上  訴  人  乙○○
                丙○○
    上  訴  人  甲○○
右當事人間請求給付土地買賣分配價款等事件，兩造對於中華民國八十八年六月三十
日台灣高等法院花蓮分院第二審更審判決（八十七年度上更(一)字第一○號），各自提
起上訴，本院判決如左：
    主  文
原判決廢棄，發回台灣高等法院花蓮分院。
    理  由
本件上訴人丙○○、乙○○（下稱丙○○等二人）主張：伊於民國六十七年五月間與
對造上訴人甲○○共同出資，合夥購買坐落花蓮縣吉安鄉○○段一六四二之二、一六
四二號土地（以下稱系爭(一)土地，一六四二之二號土地嗣經分割為一六四二之二及一
六四二之四號土地），由上訴人乙○○出資三分之一，上訴人丙○○出資一○○坪，
約定日後出售土地，按出資比例分取價金，並信託登記於甲○○名下，嗣甲○○於七
十四年及七十六年間，擅將上開土地出售，得款新台幣（以下同）三百三十二萬三千
八百十二元，並未依約分配交付與伊。乙○○另於六十七年間，出資六分之一，即一
百一十餘萬元，與甲○○合夥購買坐落花蓮縣吉安鄉○○段六九五、六九四、六九三
、六九八、六九九、六九六、七一八、七一七號土地（以下稱系爭(二)土地，重測分割
前為同段一六一六之一、一六一六之四、一六二一、一六二一之一、一六二二、一六
二二之一號），亦信託登記於甲○○名下，詎甲○○竟否認乙○○就系爭(二)土地之權
利，自有訴請確認之必要等情，爰依合夥法律關係，求為(一)命甲○○給付乙○○一百
一十萬七千九百三十七元，丙○○七萬四千八百三十二元及均自七十七年二月四日起
，按法定利率計算之遲延利息。(二)確認乙○○與甲○○間就系爭(二)土地有合夥股分六
分之一之合夥關係及信託關係存在之判決。
上訴人甲○○則以：兩造間從未合夥購買土地，丙○○等二人主張均非事實等語，資
為抗辯。
原審將第一審所為關於駁回丙○○等二人請求甲○○給付部分及確認合夥關係存在部
分廢棄，改判命甲○○給付乙○○一百一十萬七千九百三十七元，給付丙○○七萬四
千八百三十二元，及確認乙○○與甲○○間就登記為甲○○所有之系爭(二)八筆土地有
合夥（乙○○合夥股份六分之一）關係存在，並駁回丙○○等二人其餘之上訴，無非
以：上訴人丙○○等二人主張之事實，雖為甲○○所否認，惟已據兩造同胞兄弟姊妹
陳金蓮、陳淑惠、陳恭博、陳啟清、陳素卿、陳素琴證述屬實。兩造之父陳義隆雖年
老體衰，不克到場，惟於原審受命法官前往其住處訊問時，亦明確證稱：乙○○主張
之投資屬實，於乙○○投資系爭(一)(二)土地時，伊已將事業交與承接，並將所餘資金及
所使用支票交與繼續使用等語。陳義隆身體孱弱，訊問時數度中斷，但難掩激憤，對
甲○○諸多不滿，其情既非造作，證言自堪採信。又各該證人雖與丙○○等二人關係
密切，與甲○○何嘗不是血脈相連﹖若非確有其事，豈會一致為甲○○不利之證言﹖
且於本件訴訟之前，證人陳素卿、陳金蓮、陳美貴與甲○○曾就土地投資有所談話。
其內容如卷附錄音紀錄，為甲○○所不爭，且經法務部調查局鑑定結果，亦認無剪接
變造情事。而系爭(一)土地面積換算坪數為一千二百零九坪，乙○○主張投資三分之一
，約四百坪，該談話紀錄所談論「這塊地」、「那塊地」、「四百坪的地」、「一千
二百坪的地」，應係指系爭(一)部分土地，證人陳素卿、陳金蓮亦證述如此。甲○○於
該談話中坦承該部分土地業已出售，且支付丙○○及陳義隆二十萬元，尚有部分價款
未付清。雖其於審理時否認所談者為系爭(一)部分土地，或則辯稱係民享段與榮正路之
土地，或則辯稱係伊所有吉安段土地云云。惟查民享段土地面積僅六十餘坪，榮正路
土地亦只三百餘地，且早在五十年代即已出售，已據甲○○自承在卷，其名下吉安段
土地從未出售，亦為其所自稱，則所辯顯無可取。於前開談話中，雙方並提及面積約
二千二百坪之「另一塊地」及六九三、一六一六之一、一六一六之四等地號，各該地
號均屬系爭(二)部分土地，且所稱面積亦與其登記面積相符，有土地登記簿謄本附卷可
證。甲○○於談話中且表示「那份」應該用來抵陳義隆之「舊帳」等語，亦足佐證各
該證言為可信。丙○○等二人所提出五紙支票，其中三紙係華南商業銀行股份有限公
司花蓮分行一一八一號陳義隆帳戶支票，另二紙為訴外人聯夏股份有限公司（以下稱
聯夏公司）帳戶支票。陳義隆帳戶之支票中，六十七年五月十五日簽發，票號三八九
五六八號之二十萬元支票，係由甲○○之夫邱紹東代為簽發，而由系爭(一)部分土地原
共有人鄭碧珍受領，其餘六十八年二月十日簽發，票號四○八九七七號之十二萬元及
同年月二十日簽發，票號四○八九七八號之二十五萬元支票與聯夏公司帳戶六十八年
五月五日簽發，票號七二六○五二號之二十萬元支票，則由邱紹東提示，聯夏公司帳
戶另紙六十八年五月一日簽發，票號七二六○五○號之二十萬元支票（上開聯夏公司
支票二紙，原判決將其簽發日期及票號互為倒置），亦經由邱紹東帳戶轉帳提領，有
華南銀行花蓮分行復函可稽。上述聯夏公司支票，於發票人欄亦蓋有陳義隆印鑑，陳
義隆業已陳明將支票交與乙○○使用如前述，甲○○不能證明另有原因以受領上開支
票，則其否認各該支票係乙○○用以支付購地價款，即無可取。何況，依一般經驗法
則，乙○○承接家中事業，個人財產與家中財產區隔本不明顯，縱有部分票款係由陳
義隆支付，亦屬陳義隆與乙○○間代墊資金之問題而已，與投資權利歸屬尚無直接關
聯。甲○○辯稱：購地之時，乙○○甫行退伍，並無資力等語，縱令屬實，乙○○在
其父陳義隆財力支持下，以自己名義投資系爭土地，於情理尚無違背。甲○○在談話
中稱系爭(二)部分土地係由陳義隆投資云云，與證人陳述不符，應無可採。上開支票發
票日均在系爭(二)部分土地買賣契約約定應付款期間之內或稍後，以兩造誼屬至親，且
有金錢往來，尚不得因其付款時間與其他合夥人不同，而認丙○○等二人無付款之事
實。丙○○等二人對以支票支付購地價款之陳述，前後雖有不符，惟其陳稱：兩造於
買賣契約訂立當時，關係親密，未曾留下書面單據，如今時隔偌久，相關資料散失，
舉證困難，致前後陳述不符云云，要與一般經驗法則無違。又系爭(二)部分土地之合夥
人，尚包括乙○○之姐陳金蓮、陳美貴，當時均已出嫁。依民間觀念，與承繼家業之
乙○○及為甲○○生母之丙○○之關係自不相同，尚不能因陳金蓮、陳美貴參與合夥
立有單據，丙○○等二人未有立據，而為甲○○有利之認定。查丙○○等二人陳明當
初承購系爭土地時，係為以後土地出售時，依比例分配價金，亦即兩造之互約出資，
係約定以經營買受之系爭土地出售圖利為事業之目的，並約定雙方按出資比例分配價
金。而合夥事業係由甲○○提議而起，且兩造為至親，是推由甲○○為合夥事業之代
表人綜理合夥事物，嗣將土地登記於甲○○名下，並約定日後之出售應經雙方協議，
再按民法之規定，合夥目的事業完成，合夥當然解散，應予清算，並依清算結果按合
夥成數分配之。甲○○於取得土地全部出售價款之同時，即應履行依合夥解散清算結
果之應分配債務，惟甲○○竟惡意隱瞞售地之事實，且拒絕清算，因本件係以出資比
例計算出售土地應分配之利益，單純而不複雜，則丙○○等二人自得自行清算再以經
清算後，應分配於丙○○等二人之合夥財產起訴向甲○○請求。又系爭(一)土地已經分
別在七十四年至七十七年間出售他人，甲○○已於七十七年二月三日取得全部價金即
三百三十二萬三千八百十二元，為甲○○所自認，依乙○○投資之比例三分之一及丙
○○投資之一百坪計算，甲○○應給付乙○○一百一十萬七千九百三十七元，應給付
丙○○二十七萬四千九百二十二元，扣除甲○○已經給付丙○○之二十萬元，甲○○
尚應給付七萬四千九百二十二元。從而丙○○等二人依兩造間合夥約定之法律關係，
請求甲○○給付乙○○一百一十萬七千九百三十七元，給付丙○○七萬四千八百三十
二元，及確認乙○○與甲○○間就系爭(二)土地有合夥關係存在，於法均無不合，應予
准許。至丙○○等二人請求遲延利息部分，因民法第二百三十三條第一項規定：遲延
之債務，以支付金錢為標的者，債權人得請求依法定利率計算之遲延利息。是則債權
人得請求遲延利息者，以債務人之債務陷於遲延為前提要件。本件丙○○等二人係請
求甲○○給付合夥解散之分配財產，此項請求權於甲○○取得系爭(一)部分土地出售價
款時，並未發生，則其請求於取得系爭(一)部分土地出售價款之翌日起，給付遲延利息
，即有未合。又乙○○與甲○○就系爭(二)土地確有合夥關係存在，依民法第六百六十
八條規定，該財產應屬合夥人公同共有。乙○○請求確認就該部分土地與甲○○有信
託登記關係存在，亦難准許等詞，為其判斷之基礎。
惟查丙○○等二人雖主張系爭(一)(二)土地係兩造合夥購買，而以甲○○之名義登記，然
甲○○否認兩造間有合夥購買土地之情事，則丙○○等二人自應就兩造間互約出資以
經營共同事業之合夥事實負舉證之責。原審僅依丙○○等二人在起訴狀中陳明當初購
地，係為以後土地出售時，依比例分配價金，即認定兩造係互約出資以經營買受之系
爭土地出售圖利為事業目的之合夥，即准丙○○等二人依據合夥契約，請求甲○○給
付土地買賣價款及確認乙○○與甲○○就系爭(二)部分八筆土地有合夥關係存在，尚嫌
率斷。又乙○○所提出系爭五張支票作為支付購地價款之證明，經查華南商業銀行花
蓮分行、票號第三八九五六八、第四○八九七七及第四○八九七八號之支票三紙、發
票人均係乙○○之父陳義隆，而同分行第三一八二帳號、票號第七二六○五○、第七
二六○五二號之支票二紙、發票人為聯夏公司，亦非乙○○所簽發支付，為原審所認
定之事實。惟原審以乙○○子襲父位，接手經營家中事業，縱有部分支票款實際上係
由陳義隆支付，亦屬陳義隆與乙○○間是否存有資金代墊問題而已，與本件投資權利
之歸屬無直接關係，而為甲○○不利之認定，然乙○○當時甫行退伍，且依卷附台灣
省政府函及花蓮縣政府簡便行文表所載（見原審更(一)卷第一二七頁、及第一三二頁）
，聯夏公司至八十四年負責人仍為陳義隆；另義發農產加工廠於七十三年始變更為乙
○○。則乙○○於六十七年間購買系爭土地時，是否已接手其父陳義隆所經營之事業
﹖陳義隆有無代墊乙○○投資系爭土地之資金﹖甲○○在談話錄音帶紀錄中陳述系爭
(二)土地係由陳義隆投資，似非全然無據，何以不足採信﹖未見原審詳予查明審認，亦
有未合。又原審以丙○○等二人請求甲○○給付合夥解散之分配財產，此項請求權於
甲○○取得系爭(一)部分土地出售價款時並未發生，丙○○等二人請求甲○○給付遲延
利息，即有未合，而駁回其法定遲延利息之請求。惟按給付無確定期限者，債權人得
請求給付時，經其催告而未給付，自受催告時起，負遲延責任。其經債權人起訴或依
督促程序送達支付命令或為其他相類之行為者，與催告有同一效力。民法第二百二十
九條第二項定有明文。本件丙○○等二人主張甲○○於出售系爭土地被查覺後，僅交
付二十萬元予丙○○，其餘土地款雖屢經催告，均遭拒絕等語（見第一審卷第八頁反
面及第九頁）。且於八十三年九月二日提起本件訴訟，甲○○於八十三年十月十二日
收受起訴狀繕本，有送達證書在卷可憑（見第一審卷第十一頁），則甲○○應自丙○
○等二人催告期限屆滿時起，或至少自甲○○收受起訴狀繕本送達翌日起，負遲延責
任，原審未查明丙○○等二人何時向甲○○催告﹖遽將其請求甲○○給付遲延利息部
分予以駁回，亦有可議。又丙○○等二人主張就系爭土地有合夥關係，既經本院發回
事實審法院詳予查明審究，倘合夥關係不存在，則乙○○主張其與甲○○間就系爭(二)
土地是否有信託關係存在，自有併予發回續查之必要。兩造上訴論旨，各指摘原判決
關於其敗訴部分為不當，求予廢棄，均為有理由。
據上論結，本件兩造上訴均為有理由，依民事訴訟法第四百七十七條第一項、第四百
七十八條第一項，判決如主文。
中      華      民      國     九十     年      八      月     十七     日
                              最高法院民事第二庭
                                  審判長法官  曾  桂  香
                                        法官  劉  延  村
                                        法官  劉  福  聲
                                        法官  黃  秀  得
                                        法官  陳  重  瑜
      右正本證明與原本無異
                                              書  記  官
中      華      民      國     九十     年      八      月    二十九    日


司法院資訊處製作；財團法人民間司法改革基金會備份。
